臺灣高等法院高雄分院刑事判決　　　　　九十三年度上易字第七五號
　　上　訴　人　台灣高雄地方法院檢察署檢察官
　　被　　　告　丙○○
　　選任辯護人　陳魁元
右上訴人因被告詐欺案件，不服臺灣高雄地方法院九十二年度易字第一六一號中華民
國九十二年十二月二十三日第一審判決（起訴案號：臺灣高雄地方法院檢察署八十八
年度偵字第二二三七四號、九十年度偵緝字第八一號），提起上訴，本院判決如左：
      主      文
上訴駁回。
      理      由
一、公訴意旨略以：被告丙○○前係宏華證券股份有限公司（下稱：宏華公司）營業
    員，乃證券商之業務人員，其意圖為自己不法之所有，基於概括之犯意，先於民
    國八十六年四月間，向甲○○佯稱「提供資金融資給如附表一所示之客戶操作股
    票，共計有保證金方式、營業員方式及短期融資方式三種，可從中藉以收取利息
    ，建議採第二種營業員方式」等語，並交付手寫書面資料以資取信，使甲○○因
    而陷於錯誤，誤認宏華公司對外招募資金用以融資給客戶，倘充當宏華公司之金
    主即可從中牟利。遂於八十六年六月二十七日，自其向臺灣中小企業銀行高雄分
    行存款帳戶轉帳支出新台幣（下同）二千三百萬元，轉帳存入丙○○向該分行所
    申設帳號00－000000帳號內。詎丙○○自上開帳戶提領款項後，並非交
    付宏華公司，而係利用如附表二所示帳戶從事其個人股票買賣；且偶而在其所服
    務之客戶反應資金不足之際暫代墊款，遂其個人投資股票獲利之目的及爭取客戶
    用以提高業績。惟丙○○之投資失利，其明知在八十六年間股票投資已出現大幅
    虧損，經濟能力陷於困窘，已然無清償能力及意願，繼之於八十七年七月間，向
    乙○○佯稱要投資設於高雄市苓雅區○○○路九八號二樓「永和興實業有限公司
    」（簡稱：永和興公司）大陸設廠事宜，需籌措資金，利息以月利二分半計算等
    語，並簽發支票多張以資擔保，使乙○○不疑有他，陸續交付款項一千零五十萬
    元。迄八十八年二月間，丙○○因無力給付給甲○○、乙○○之本息，唯恐東窗
    事發，避不見面，至此，甲○○、乙○○二人始悉受騙。因認被告涉犯刑法第三
    百三十九條第一項之詐欺取財罪云云。
二、按犯罪事實應依證據認定之，無證據不得推定其犯罪事實；不能證明被告犯罪者
    ，應諭知無罪之判決，刑事訴訟法第一百五十四條第二項、第三百零一條第一項
    分別定有明文。而所謂認定犯罪事實之證據，係指足以認定被告確有犯罪行為之
    積極證據而言，如未發現相當證據，或證據不足以證明，自不能以推測或擬制之
    方法，以為裁判基礎；又告訴人之告訴，係以使被告受刑事訴追為目的，是其陳
    述是否與事實相符，仍應調查其他事實以資審認，始得為不利被告之認定。再者
    ，刑事訴訟上證明之資料，無論其為直接證據或間接證據，均須達於通常一般人
    均不致於有所懷疑，而得確信其為真實之程度，始得據為有罪之認定，若其關於
    被告是否犯罪之證明未能達此程度，而有合理性懷疑之存在，致使無從形成有罪
    之確信，根據「罪證有疑，利於被告」之證據法則，即不得遽為不利被告之認定
    ，其以情況證據（即間接證據）斷罪時，尤須基於該證據在直接關係上所可證明
    之他項情況事實，本乎推理作用足以確證被告有罪，方為合法，不得徒憑主觀上
    之推想，將一般經驗上有利被告之其他合理情況逕予排除。次按刑法第三百三十
    九條第一項詐欺取財罪之成立，以意圖為自己或第三人不法之所有，以詐術使人
    將本人或第三人之物交付為要件，所謂以詐術使人交付，必須被詐欺人因其詐術
    而陷於錯誤，若其所用方法，不能認為詐術，亦不致使人陷於錯誤，即不構成該
    罪。
三、公訴人認被告涉犯詐欺罪嫌無非以：(一)被告丙○○供承基於個人之目的，收受告
    訴人甲○○、乙○○二人款項，用以投資股票及偶而借貸客戶款項，與宏華公司
    無關等情；(二)曾麗燕供述被告收受告訴人甲○○、乙○○二人款項與宏華公司無
    關等語；(三)告訴人甲○○、乙○○指訴；(四)臺灣證券交易所股份有限公司八十九
    年六月二十六日台證（八九）稽字第０一二三七四號函稱就宏華公司有無提供融
    資給客戶一事進行查核，發現宏華公司自有資金支用係依規定支付廠商費用、員
    工薪資、分公司資金調度及短期投資（上市股票、債券型基金及商業本票）、交
    割結算基金，並無將資金轉入如附表一所示帳戶等情；(五)臺灣中小企業銀行高雄
    分行九十年三月二十一日九十高雄字第００六０三號函告訴人甲○○所交付被告
    之二千三百萬元，並未存入宏華公司或代表人曾麗燕帳戶內等情；(六)證人鍾秀鈴
    、鍾裕玲及畢效箕、陳秀鳳等人證述被告利用各該證人之帳戶，從事股票買賣；
    (七)宏華公司八十八年七月三十一日（八八）宏華發字第一八三號函附附表二所示
    被告所利用之帳戶虧損逾二千萬元；(八)被告所書寫之金主與客戶間借款方式表、
    帳號與借貸金額明細表；(九)宏華公司提供如附件一所示帳戶客戶歷史交易資料；
    (十)證人楊素美、劉文華、李光舜、李陳焯、黃李花、謝昌位、陳其德、楊富至、
    曾麗鴻、孫敏陽、李英哲等人證述，為主要論據。
四、訊據被告固不否認曾收受告訴人甲○○、乙○○二人上開款項，惟堅決否認有何
    詐欺之犯行，辯稱：並未告知甲○○係公司對外招募資金用以融資給客戶乙事，
    帳號與借貸金額明細表係事後甲○○要求才寫的，不是之前就寫的。乙○○也是
    將錢提供給我借予其他客戶以賺取利息，不是為了要投資永和興公司，到屏東去
    看地是在八十七年之前的事，並無不法詐欺之情事等語。
五、甲○○部分：
  (一)告訴人甲○○於八十六年六月二十七日給予被告二千三百萬元乙節，有臺灣高雄
    地方法院檢察署八十八年偵字第二二三七四號卷（下稱：第二二三七四號卷）第
    三二三頁之取款憑條、存款憑條，及同署九十年度偵緝字第八一號卷（下稱：第
    八十一號卷）第二十六頁臺灣中小企業銀行高雄分行九十年三月二十一日九十高
    雄字第００六０三號函附傳票影本、客戶異動資料及大額現金收付交易備查簿可
    稽。
  (二)又第二二三七四號卷第三頁「金主與客戶間借款方式表」係被告所書立乙節，業
    據被告於原審準備程序中所不爭執，然遍覽該表之記載，並無隻字提及公司或宏
    華公司；且證人即原係宏華公司職員蔡春德、陳憲治、曾麗鴻、林寶清、周繼文
    等人於偵查中均證述並不清楚被告與甲○○間之債務關係等語（見第八一號卷第
    七十六頁背面、第九十三頁背面、第九十四頁、第九十四頁背面、第九十五頁）
    ，是除告訴人甲○○之指訴外，別無證據可資證明被告確曾告知告訴人甲○○係
    宏華公司對外招募資金用以融資給客戶之事實，則依上開說明，自不能僅依告訴
    人甲○○之指訴，採為被告有罪之認定。另證人曾麗燕雖於偵查中證述：被告所
    收受告訴人甲○○、乙○○二人款項與宏華公司無關等語及臺灣證券交易所股份
    有限公司八十九年六月二十六日台證（八九）稽字第０一二三七四號函稱宏華公
    司自有資金支用係依規定支付廠商費用、員工薪資、分公司資金調度及短期投資
    （上市股票、債券型基金及商業本票）、交割結算基金，並無將資金轉入如附表
    一所示帳戶等情，然亦無法證明被告有詐欺之犯行，自亦難採為被告不利之認定
    。
  (三)次者，揆諸第二二三七四號卷存第四頁以下之「帳號與借貸金額明細表」之記載
    ，一記載「丙○○１２／１０」、一記載「８７．１０．９丙○○」等語，足徵
    該明細顯非於八十六年六月間借款時所書立，是被告辯稱帳號與借貸金額明細表
    係事後告訴人甲○○要求才寫的，不是之前就寫的等語，應為可採。另依上開「
    金主與客戶間借款方式表」之貳記載「營業員方式：由金主提供給營業員資金，
    營業員自由分配予有需要之客戶，記帳及利息由營業員負責收取」等語，及告訴
    人甲○○於偵查中自承「我單純把錢借給鍾某，然後由鍾某利用其他人帳戶操作
    股票，然後每月由鍾某給付利息，依淡、旺季來給給付利息」等語（見第二二三
    七四號卷第一四七頁），可知告訴人甲○○將資金交予被告後，係由被告自由運
    用，告訴人甲○○再按月向被告收取約定之利息，並非如公訴人起訴書所指稱於
    八十六年四月間，向甲○○佯稱提供資金融資給如附表一所示之客戶操作股票。
    職是，本件借款之初，既係約定由被告自由運用該筆資金，則有關宏華公司提供
    如附表一所示帳戶客戶歷史交易資料及證人楊素美、李光舜、李陳焯、黃李花、
    謝昌位、陳其德、楊富至等人於偵查中證述：並未向被告借款等情，均不足以採
    為被告不利之認定。
  (四)再者，被告確實將資金融資予客戶及其他營業員乙情，業據證人劉文華、陳憲治
    、曾麗鴻於偵查中或原審訊問時證述明確（見第二二三七四號卷第二四五頁背面
    、第八一號卷第九十三頁背面、第九十四頁、原審九十二年六月三日訊問筆錄）
    ；且被告亦曾利用該資金以附表二所示之帳戶從事股票投資乙節，除據被告於偵
    查中陳述明確（第八一號卷第十三頁背面），並經證人鍾裕玲、畢其效、陳秀鳳
    、鍾秀玲於偵查中證述屬實（第二二三七四號卷第二四七頁、同署八十八年度偵
    字第一二七二五號【下稱：第一二七二五號卷】第九十七頁背面、第一０三頁背
    面、第一０九頁背面），足徵被告確實依上開「金主與客戶間借款方式表」之約
    定，運用該筆資金。
  (五)另被告自八十六年六月二十七日起至八十八年二月五日止，均按月給付利息予告
    訴人甲○○乙情，亦據甲○○於卷附第二二三七四號卷第一頁之告訴狀中自承明
    確，衡諸常情，苟被告自始即有詐欺之主觀犯意，即應避不見面或拖欠利息，豈
    有繼續給付利息長達一年多之理？足見被告於借款之初並無詐欺之犯意，應可認
    定。
六、乙○○部分：
  (一)被告對於曾陸續向告訴人乙○○借款乙節，於原審及本院均不爭執。
  (二)依第一二七二五號卷第七頁至第十頁所示被告簽發交付告訴人乙○○之支票及本
    票，其上所載之發票日期均係於八十八年三月間，並非告訴人所指之八十七年七
    月間，因此，上開支票及本票，自難認係被告於告訴人乙○○所指於借款之時，
    所簽發供作擔保之用。從而，尚難僅憑被告有簽發支票、本票交付告訴人乙○○
    乙節，遽認被告係施用詐術，是上開支票及本票自不能採為不利於被告之認定。
  (三)又依證人孫敏陽於偵查中之證述，被告與告訴人至屏東看地係於八十四年十二月
    間等語（見第一二七二五號卷第四十七頁背面），是被告辯稱：「看地是在八十
    七年之前的事」乙節，應屬可採。被告陪告訴人前往屏東看地，與被告向告訴人
    借款時間相距近三年之久，實難認被告預先施用詐術，遲至二、三年後，再向告
    訴人詐取金錢。
  (四)再者，證人孫敏陽於偵查中證述：並未看到被告向告訴人乙○○談起借錢之事等
    情（見第一二七二五號卷第四十七頁背面），而被告一再陳明該借款係與告訴人
    甲○○情形相同，係作為融資與客戶之用，與被告投資永和興公司無關，是就公
    訴人所指被告佯稱要投資設於高雄市苓雅區○○○路九八號二樓永和興公司大陸
    設廠事宜，需籌措資金，而向告訴人借錢云云，除告訴人乙○○之指訴外，並無
    其他證據足資證明，尚難僅憑告訴人片面之指訴，遽入人罪。
  (五)另告訴人乙○○於原審審理時自承自八十五年起即與被告有資金往來約二百萬元
    ，被告亦有給付二分半之利息等語（見原審九十二年十二月九日審理筆錄）；再
    依卷附告訴人乙○○於原審審理時提出之明細表所載觀之，乙○○於八十七年十
    月二十三日最後借被告一百一十萬元，而被告於八十七年十月二十三日償還一百
    九十九萬九千七百八十八元、十一月五日償還五十一萬二千六百元、十一月十二
    日償還一百六十四萬零三百二十元、十一月二十日償還一百六十四萬八千一百六
    十元、十一月二十七日償還三十五萬八千三百三十元、十一月二十七日償還七十
    二萬一千零七十元、十二月十日償還一百一十三萬八千五百元，合計被告所償還
    之金額已高達八百零一萬八千七百六十八元，苟被告於借款之初即有詐欺之主觀
    犯意，理應拖欠不還，焉有繼續給付高達八百零一萬八千七百六十八元金額之理
    ？足見被告確無詐欺之犯意，應可認定。
七、綜上所述，被告所辯上情，應堪採信。此外，復查無其他確切之證據足證被告有
    公訴人所指之犯行，依前開說明，應認被告之犯罪，尚屬不能證明。則原審所為
    被告無罪之諭知，尚無不當。公訴人上訴意旨，仍執前開論據，指摘原判決不當
    ，經核難認有理由，應予駁回。
據上論斷，應依刑事訴訟法第三百六十八條，判決如主文。
本案經檢察官林應華到庭執行職務。
中    華    民    國     九十三     年       六       月      二十四    日
                              臺灣高等法院高雄分院刑事第三庭
                                  審判長法官  周賢銳
                                        法官  黃建榮
                                        法官  謝宏宗
右正本證明與原本無異。
不得上訴。
                                      書記官  賴梅琴
中    華    民    國     九十三     年       六       月      二十八    日
附表一：
┌──┬─────┬─────────┬─────┬─────────────┐
│編號│  戶名    │  帳號            │ 證券商  │帳戶使用情況              │
├──┼─────┼─────────┼─────┼─────────────┤
│一  │楊素美    │  一八八七三之一  │  宏華公司│自行使用                  │
│    │          │                  │          │未向被告、告訴人借款      │
├──┼─────┼─────────┼─────┼─────────────┤
│二  │鍾黃瑞蘭  │  一一０八八之八  │  宏華公司│由被告使用（被告之母）    │
├──┼─────┼─────────┼─────┼─────────────┤
│三  │陳春長    │  三五八九一之二  │  宏華公司│因病無法應訊              │
├──┼─────┼─────────┼─────┼─────────────┤
│四  │劉文華    │  二七九五二之五  │  宏華公司│自行使用                  │
│    │          │                  │          │曾於八十四、八十五年間請  │
│    │          │                  │          │被告代為墊款一、二次      │
├──┼─────┼─────────┼─────┼─────────────┤
│五  │鍾裕玲    │  五０六二一之四  │  宏華公司│由被告使用（被告之妹）    │
├──┼─────┼─────────┼─────┼─────────────┤
│六  │李光舜    │  三０三九一之二  │  宏華公司│自行使用                  │
│    │          │                  │          │未向被告、告訴人借款      │
├──┼─────┼─────────┼─────┼─────────────┤
│七  │李陳焯    │  二七一四三之九  │  宏華公司│自行使用                  │
│    │          │                  │          │未向被告、告訴人借款      │
├──┼─────┼─────────┼─────┼─────────────┤
│八  │蔡木源    │  三五三六二之九  │  宏華公司│該證人經傳喚拘提未到      │
├──┼─────┼─────────┼─────┼─────────────┤
│九  │黃李花    │  一八八七三之九  │  宏華公司│未向被告、告訴人借款操作  │
│    │          │                  │          │（楊素美之母）            │
├──┼─────┼─────────┼─────┼─────────────┤
│一０│鍾秀鈴    │  五０六六二之七  │  宏華公司│由被告使用（被告之姐）    │
├──┼─────┼─────────┼─────┼─────────────┤
│一一│畢效箕    │  五０八一一之五  │  宏華公司│由被告使用（被告之同學）  │
├──┼─────┼─────────┼─────┼─────────────┤
│一二│陳秀鳳    │  一０八之八      │  宏華公司│由被告使用（被告之友人）  │
├──┼─────┼─────────┼─────┼─────────────┤
│一三│林寶元    │  九九之五        │  宏華公司│該證人經傳喚拘提未到      │
├──┼─────┼─────────┼─────┼─────────────┤
│一四│鍾裕玲    │  二三八之八      │  宏華公司│由被告使用（被告之妹）    │
├──┼─────┼─────────┼─────┼─────────────┤
│一五│鍾璧謙    │  二四九之八      │  宏華公司│由被告使用（被告之父）    │
├──┼─────┼─────────┼─────┼─────────────┤
│一六│鍾秀鈴    │  一七七之四      │  宏華公司│由被告使用（被告之姐）    │
├──┼─────┼─────────┼─────┼─────────────┤
│一七│謝昌位    │  五八三之五      │  宏華公司│未自行使用                │
│    │          │                  │          │未向被告、告訴人借款      │
├──┼─────┼─────────┼─────┼─────────────┤
│一八│陳其德    │  九八五之七      │  宏華公司│交由其妹使用              │
│    │          │                  │          │未向被告、告訴人借款      │
├──┼─────┼─────────┼─────┼─────────────┤
│一九│楊富至    │  六六九四七之八  │  宏華公司│自行使用（楊素美之兄）    │
│    │          │                  │          │未向被告、告訴人借款      │
├──┼─────┼─────────┼─────┼─────────────┤
│二０│鍾黃瑞蘭  │  一七五之八      │  宏華公司│交由被告使用（被告之母）  │
├──┼─────┼─────────┼─────┼─────────────┤
│二一│          │  三二二之０      │          │非宏華公司帳號            │
├──┼─────┼─────────┼─────┼─────────────┤
│二二│          │  一八八七二之一  │          │非宏華公司帳號            │
├──┼─────┼─────────┼─────┼─────────────┤
│二三│          │  一八八七二之六  │          │非宏華公司帳號            │
└──┴─────┴─────────┴─────┴─────────────┘
附表二
┌─┬────┬────────┬───────┬───────┬───────┐
│編│ 戶名   │ 帳    號       │開戶日期      │ 八十六年間   │八十七年間    │
│號│        │                │              │ 虧損         │虧損情形      │
├─┼────┼────────┼───────┼───────┼───────┤
│一│鍾黃瑞蘭│ 一一０八八之八 │七七．九．二四│ 六百二十七萬 │一百零二萬六  │
│  │        │                │              │ 二千五百五十 │千零七十九元  │
├─┼────┼────────┼───────┼───────┼───────┤
│二│鍾璧謙  │二四九之八      │八七．七．二四│              │一百十九萬    │
│  │        │                │              │              │二千五百元    │
├─┼────┼────────┼───────┼───────┼───────┤
│三│鍾秀鈴  │五０六六二之    │七七八．八．四│ 三百六十八萬 │十三萬五千    │
│  │        │                │              │ 五千八百元   │八百三十四元  │
├─┼────┼────────┼───────┼───────┼───────┤
│四│陳秀鳳  │一０八之八      │八七．七．二四│              │二百八十六    │
│  │        │                │              │              │萬五千三百元  │
├─┼────┼────────┼───────┼───────┼───────┤
│五│畢效箕  │五０八一一之五  │七八．八．七  │ 三百八十二萬 │八十七萬六千  │
│  │        │                │              │ 七千三百元   │三百元       │
├─┼────┼────────┼───────┼───────┼───────┤
│六│鍾裕玲  │五０六二一之四  │七八．八．四  │ 二百六十七萬 │七百七十六萬  │
│  │        │                │              │ 六千八百八十 │七千三百十五  │
│  │        │                │              │ 五元         │元            │
├─┼────┴────────┴───────┴───────┴───────┤
│合│二千三百六十三萬八千九百二十九元                                          │
│計│                                                                          │
└─┴─────────────────────────────────────┘
                                                                        Ｑ
